臺灣高等法院臺中分院刑事判決
110年度交上易字第916號
上  訴  人  臺灣臺中地方檢察署檢察官
被      告  葉恩宇



上列上訴人因被告公共危險案件，不服臺灣臺中地方法院110年
度交易字第219號中華民國110年9月23日第一審判決（起訴案號
：臺灣臺中地方檢察署109年度偵字第30656號），提起上訴，本
院判決如下：
    主  文
上訴駁回。
    理  由
一、公訴意旨略以：被告葉恩宇於民國109年6月30日晚間10時15
    分前之某時，在不詳地點飲用酒類後，仍騎乘車牌號碼000-
    000號普通重型機車上路。嗣於同日晚間10時15分許，途經
    臺中市○○區○○路0段與○○路0段交岔路口時，不慎與林聖雄所
    騎乘之車牌號碼000-000號普通重型機車發生碰撞而肇事（
    被告涉犯過失傷害罪嫌部分，已與林聖雄成立和解，林聖雄
    撤回告訴，另經檢察官為不起訴處分），經警據報前往現場
    處理，並將被告送往大里仁愛醫院救治，經該院抽血檢驗其
    血液中酒精濃度達百分之0.268。因認被告所為，涉犯刑法
    第185條之3第1項第1款之不能安全駕駛動力交通工具罪嫌等
    語。
二、按犯罪事實應依證據認定之，無證據不得認定犯罪事實；不
    能證明被告犯罪或其行為不罰者，應諭知無罪之判決。刑事
    訴訟法第154條第2項、第301條第1項分別定有明文。次按事
    實之認定，應憑證據，如未能發現相當證據，或證據不足以
    證明，自不能以推測或擬制之方法，以為裁判基礎（最高法
    院40年度台上字第86號判決意旨參照）。而認定不利於被告
    之事實，須依積極證據，苟積極證據不足為不利於被告事實
    之認定時，即應為有利於被告之認定，更不必有何有利之證
    據（最高法院30年度上字第816號判決意旨參照）。所謂認
    定犯罪事實之積極證據，雖不以直接證據為限，間接證據亦
    包括在內，然而無論直接或間接證據，其為訴訟上之證明，
    須於通常一般之人均不致有所懷疑，而得確信其為真實之程
    度者，始得據為有罪之認定，倘其證明尚未達到此一程度，
    而有合理之懷疑存在時，自不能以推測或擬制之方法，以為
    有罪裁判之基礎（最高法院76年度台上字第4986號判決意旨
    參照）。
三、公訴意旨認被告涉犯不能安全駕駛動力交通工具罪嫌，無非
    係以仁愛醫療財團法人檢驗科生化學檢驗報告單、臺中市政
    府警察局舉發違反道路交通管理事件通知單影本、道路交通
    事故現場圖、道路交通事故調查報告表㈠、㈡各1份、現場與
    車損照片27張、行車紀錄器影像擷取照片16張及行車紀錄器
    影像光碟1片等為主要論據。
四、訊據被告固坦承於前揭時、地，騎乘上開普通重型機車與林
    聖雄所騎乘機車發生碰撞，惟否認有何不能安全駕駛動力交
    通工具犯行，辯稱略以：我是從事保險業，當天是上班日，
    不是假日，我去拜訪住在崇光國小附近的客戶，於事故發生
    前並未飲酒等語。經查：
(一)被告於109年6月30日晚間10時15分許，騎乘車牌號碼000-00
    0號普通重型機車，在臺中市○○區○○路0段與○○路0段交岔路
    口，與證人林聖雄所騎乘之車牌號碼000-000號普通重型機
    車發生碰撞，被告人車倒地，經送大里仁愛醫院急救時，經
    該院對其施以抽血酒精濃度測試，結果為血液中所含酒精濃
    度為268mg/dl，並診斷其受有頭部外傷合併顱底骨骨折及雙
    側蜘蛛膜下腔出血及右側腦內出血、左側鎖骨及肩胛骨骨折
    、臉部及肢體多處擦挫傷等節，業據證人林聖雄於警詢時證
    述在卷（見偵卷第35至38頁、第61頁），並有仁愛醫療財團
    法人檢驗科生化學檢驗報告單、大里仁愛醫院診斷證明書、
    臺中市政府警察局舉發違反道路交通管理事件通知單影本、
    道路交通事故現場圖、道路交通事故調查報告表㈠、㈡各1份
    、現場與車損照片27張、行車紀錄器影像擷取照片16張及行
    車紀錄器影像光碟1片（見偵卷第44、43頁、第55至59頁、
    第117至130頁）、臺中市政府消防局110年3月22日中市消護
    字第1100014606號函及所附臺中市政府消防局救護紀錄表各
    1份（見原審卷第47至49頁）在卷可佐，此部分事實堪以認
    定。
(二)查大里仁愛醫院就被告血液中酒精濃度之檢驗方式，係以酵
    素分析法進行檢測乙節，此有大里仁愛醫院110年4月1日仁
    醫事字第00000000號函及診療說明書附卷可稽（見原審卷第
    51、55頁），而受檢者在長時間缺氧之情況下，其乳酸脫氫
    酶（LDH）及乳酸（Lactate）數值升高時，可能會造成上開
    血液酒精濃度檢驗呈偽陽性之可能，此為本院職務上已知之
    事實。本件經送法務部法醫研究所（下稱法醫研究所）鑑定
    結果，經法醫研究所函覆略以：一般醫院之急診生化儀器，
    其儀器偵測原理多為生化酵素免疫分析法（含化學呈色法等
    ），極易有偽陽性反應發生，若以該類原理之儀器檢測酒精
    （乙醇），較易受一些因素影響，如採檢時是否使用正確檢
    體收集管、檢體個別性（如該檢體是否溶血、乳酸含量）、
    急救輸液等因素困擾。因此生化酵素分析法係一種初步篩驗
    實驗，檢驗結果僅能提供醫療之參考。生化酵素分析結果為
    陽性反應時，必須再以頂空氣相層析分析法確認，始能供為
    法庭上之證據。而一般刑事鑑識實驗室係以頂空氣相層析分
    析法來檢驗血液中酒精濃度，該法利用層析管柱將待測物分
    離，依其滯留時間不同而區分出待測物，準確性高且干擾少
    ，為目前世界各國刑事鑑識及法醫毒物單位檢測血液酒精濃
    度所使用，並具有法庭證據能力，此有法務部法醫研究所11
    0年5月5日法醫毒字第00000000000號函在卷可參（見原審卷
    第119頁），亦即以生化酵素分析法檢驗酒精濃度，較易因
    採檢程序是否正確或受到檢體個別特性、急救輸液等因素之
    干擾。是以，被告雖經以上述方式檢測出血液中酒精濃度逾
    0.05％，實無法排除具有偽陽性之可能。
(三)另前揭大里仁愛醫院函文所附診療說明書，雖就本件被告於
    急診時並無明顯休克現象，心跳血壓皆在正常範圍，外觀及
    超音波檢查下皆無大量失血結果，故於急診時並未進行乳酸
    數值之檢查，及目前急診使用之治療處置藥物，均未含有酒
    精成分，試劑原廠仿單對於內源性物質之測試說明，表示在
    測試檢體加入800mg/dl（8.0g /L）血紅素、750mg/dl（7.5
    g/L）三酸甘油脂、30mg/dl（0.3g/L）膽紅素，或250U/ml
    乳酸脫氫（LDH）加上100mM乳酸的模擬性溶血、脂血或黃膽
    血液樣本，並未在臨床上造成重大干擾記載綦詳（見原審卷
    第53至55頁）。然以本件被告在進行血液酒精濃度檢測時，
    該檢驗方式所存之干擾因素即乳酸脫氫酶（LDH）及乳酸（L
    actate）既未被排除，且參照卷附臺中市政府消防局救護紀
    錄表、病歷資料記載，臺中市政府警察局消防隊於109年6月
    30日晚間10時18分許受理報案，同日時23分許抵達車禍事故
    現場時，被告已處於意識不清之狀態，其於同日時34分許，
    送往大里仁愛醫院急診入院時，血氧濃度91％，處於重度呼
    吸窘迫（< 90％）之情形，此有臺中市政府消防局救護紀錄
    表（見原審卷第49頁）、前揭大里仁愛醫院函文所附急診病
    歷資料、急診護理紀錄附卷可稽（見原審卷第63至67頁、第
    73頁）；況經本院依檢察官聲請就大里仁愛醫院110年3月29
    日診療說明書記載被告於急診時並無明顯休克現象，心跳血
    壓皆在正常範圍，外觀及超音波檢查下皆無大量失血結果，
    與該院就被告之急診病歷上記載重度呼吸窘迫是否有矛盾等
    情，再函詢大里仁愛醫院，經該院覆以：「重度呼吸窘迫之
    狀態並非只以心跳血壓或血氧濃度數值做判斷，此病患屬重
    大外傷，到急診時呈現耳漏及意識分數僅6分，合理高度懷
    疑腦部嚴重出血，根據治療指引應予以插管視為重度呼吸窘
    迫處置。」等語，有該院110年12月30日仁醫事字第0000000
    0號函附之診療說明書存卷可按（見本院卷第71至73頁），
    益證被告於車禍發生後，經送往大里仁愛醫院急救時，確有
    呼吸窘迫之情事，且參被告於109年7月2日轉送中山醫學大
    學附設醫院，經該院診斷被告另受左側第4至第9肋骨骨折併
    血胸之傷勢，此有中山醫學大學附設醫院診斷證明書在卷可
    考（見偵卷第51頁），自無法完全排除被告因缺氧所致血液
    中乳酸堆積，進而使血液中酒精濃度上升，以生化酵素分析
    法檢測其血液中酒精濃度時，發生偽陽性之可能性；而大里
    仁愛醫院對此點亦表認同，僅表示被告之血液中所含酒精濃
    度為268mg/dl，即便有各種干擾因素存在，恐難造成如此顯
    著之影響等語，有該院診療說明書附卷可稽（見本院卷第75
    頁），然此為該院之意見，未見諸有何科學根據可以佐證，
    亦與上開法醫研究所函文說明意旨未合，該診療說明書之意
    見是否可採，已非無疑；且被告之檢體業於採檢一週後，由
    大里仁愛醫院依相關作業規範銷毀，此經前揭大里仁愛醫院
    函文所附診療說明書在卷可參（見原審卷第55頁），致亦無
    法再送以頂空氣相層析儀複驗，是自難以此檢驗結果逕為被
    告不利之認定。
(四)由上開說明可知，以生化酵素分析法檢測既會受到許多物質
    干擾，僅能提供醫療之參考，診斷結果需再配合病人臨床上
    之表徵，是尚難單以上開生化檢驗報告單認被告之血液中含
    有酒精成分，即推論被告有酒後騎車之公共危險犯行。是以
    ，觀諸前揭臺中市政府消防局救護紀錄表，其上並無任何關
    於現場救護人員有聞到身上有酒氣，或有其他飲用酒類徵兆
    之記載；經本院就案發當日前往現場對被告進行救護之人員
    ，有無聞到被告有酒氣或其他足以認定被告有飲酒等情，發
    函請臺中市政府消防局回覆，經該局覆以：「經查本局特搜
    大隊國光分隊受理報案紀錄，是日確有受理派遣至本市○○區
    ○○路○段000號執行緊急救護勤務，現場患者（即被告，下同
    ）多處外傷且意識不清，執行救護人員無法判斷是否有飲酒
    情況，且患者GCS 6分屬危急個案，爰給予初步急救處置後
    ，立即將患者送往大里仁愛醫院急救。」等語，有該局110
    年12月22日中市消護字第1100071418號函附卷可參（見本院
    卷第67頁），雖均未敘明被告究竟發生本件車禍交通事故前
    有無飲用酒類。然衡諸常情，現場救護人員於救護被告之過
    程，定然與被告係近距離接觸，倘被告確有飲用酒類致其血
    液中酒精濃度達百分之0.268等情，被告身上理應散發濃厚
    之酒氣或酒容，該救護人員斷無未聞及被告身上有酒氣，或
    未察覺被告有飲用酒類徵兆之可能，則被告是否確有酒後騎
    車之情事，甚堪存疑。
(五)又本案被告雖係騎乘機車發生車禍而倒地受傷，然一般人騎
    乘機車發生車禍倒地受傷之原因繁多，未盡全然皆是飲酒後
    因受酒精影響而有不能安全駕駛之情形，是縱卷附道路交通
    事故調查報告表記載及證人林聖雄證述案發當日天候晴、夜
    間有照明、柏油路面乾燥無缺陷、視距良好、標誌標線清楚
    、道路上沒有障礙物，被告騎乘機車自後撞及林聖雄所騎乘
    之機車而倒地等情，仍無從據以論證被告有酒後駕駛動力交
    通工具之事實。從而，被告所辯未飲用酒類騎乘機車等語，
    應可採信。
(六)本件被告固因發生車禍送往大里仁愛醫院急救時，經該院對
    其施以抽血酒精濃度測試，結果為血液中所含酒精濃度為26
    8mg/dl，然該數值因檢測方法會有偽陽性之情形發生，而本
    案其他客觀事證亦均無法佐證被告確有公訴意旨所指酒後騎
    乘機車之情形，是本院認為並無再查明檢測結果扣除偽陽性
    產生影響之數值後，是否仍高於刑法第185條之3第1項第1款
    所定之血液中酒精濃度數值，作為判斷被告是否有酒後騎乘
    機車判斷之必要，併予敘明。　　
五、綜上，本案被告之血液酒精濃度值既無法排除偽陽性之可能
    ，且依卷存證據資料，均無法證明被告有飲用酒類後騎乘機
    車之情形，而本案公訴人所舉證據，尚不足使本院達於通常
    一般人均不致有所懷疑而得確信其為真實之程度，致無從形
    成被告有罪之確切心證。此外，復查無其他積極證據足資證
    明被告確有公訴意旨所指之犯行，則依無罪推定、罪疑唯有
    利原則，應為被告有利之認定，被告犯罪即屬不能證明，自
    應為無罪判決之諭知。原審認不能證明被告犯罪，而依刑事
    訴訟法第301條第1項規定，諭知被告無罪之判決，經核認事
    用法，並無不合，應予維持。
六、檢察官上訴意旨略以：㈠法務部法醫研究所110年5月5日法醫
    毒字第00000000000號函雖指出，一般醫院之急診生化儀器
    ，其儀器偵測原理多為生化酵素免疫分析法（含化學呈色法
    等），極易有偽陽性反應發生，若以該類原理之儀器檢測酒
    精（乙醇），較易受一些因素影響，如採檢時是否使用正確
    檢體收集管、檢體個別性（如該檢體是否溶血、乳酸含量）
    、急救輸液等因素困擾。因此生化酵素分析法係一種初步篩
    驗實驗，檢驗結果僅能提供醫療之參考等語，但非指使用生
    化酵素免疫分析法（含化學呈色法等）進行血液中酒精濃度
    檢測，必定會有偽陽性反應發生，不可不察。因此，本件大
    里仁愛醫院對被告抽血採用酵素分析法進行血液中酒精濃度
    檢測，仍應探究其採檢程序是否正確？有無受到檢體個別特
    性、急救輸液等因素之干擾？以資判定有無偽陽性之發生可
    能性。參照大里仁愛醫院110年4月1日仁醫事字第00000000
    號函附之2份診療說明書內容（請參見原審卷第53、55頁）
    ，大里仁愛醫院就被告血液中酒精濃度檢測之檢體採集合乎
    標準流程，無遭酒精污染之虞，分析儀器及試劑屬於合格正
    常狀態，急診使用之治療處置藥物，均未含有酒精成分，並
    未在臨床上造成重大干擾，自可排除未正確放置檢體收集管
    、檢體溶血特性、急救輸液等干擾因素而造成檢測結果呈現
    偽陽性之可能性。除此之外，僅剩檢體乳酸含量多寡問題而
    已。㈡原判決稱「受檢者在長時間缺氧之情況下，其乳酸脫
    氫（LDH）及乳酸（Lactate）數值升高時，可能會造成上開
    血液酒精濃度檢驗呈偽陽性之可能，此為本院職務上已知之
    事實。」固非無見。然而，被告係於109年6月30日晚間10時
    15分許發生車禍，經臺中市消防局救護送至大里仁愛醫院急
    診於同日時34分許由醫師視診後予上LINE抽血，該院檢驗科
    則於同日時44分收件。換言之，被告發生車禍至抽血檢測之
    時間，相距僅約20分鐘，焉有長時間缺氧之可能。況被告於
    急診時並無明顯休克現象，心跳血壓皆在正常範圍，外觀及
    超音波檢查下皆無大量失血結果，故於急診時並未進行乳酸
    數值之檢查，此有大里仁愛醫院110年3月29日診療說明書附
    卷可佐。再參照臺中市消防局救護紀錄表「生命徵象」欄「
    呼吸」項記載「24次/分」(即每分鐘24次)；大里仁愛醫院
    急診護理評估表則記載為「22」(即每分鐘22次)，雖可能有
    換氣過度之症狀，但與原判決所稱之長時間缺氧，尚非相當
    。另被告於109年7月2日轉送中山醫學大學附設醫院，雖經
    該院診斷被告另受左側第4至第9肋骨骨折併血胸之傷勢，但
    此亦非等同長時間缺氧。則被告實無因長時間缺氧之情況，
    導致其乳酸脫氫（LDH）及乳酸（Lactate）數值升高，因而
    造成血液中酒精濃度檢驗呈偽陽性之可能。㈢按血氧濃度（
    又稱為血氧飽和度oxygen saturation）指的是血液中含氧
    血紅素與總血紅素（含氧血紅素與缺氧血紅素加總）的比例
    ，正常人體動脈的血氧濃度為95－100%，如果數值低於90%則
    視為低氧血症，再低到80%以下將會損害大腦與心臟等器官
    功能，因此當持續處於低氧狀態時，則需施以氧氣療法。當
    血氧濃度長期都在相對較低的狀態下，可能會比較容易出現
    容易疲倦、常打哈欠、精神不集中等慢性缺氧的狀況，很容
    易與睡不飽、工作太累等狀態混淆，而忽視尋找疲倦的真正
    原因，甚至錯失治療良機（詳如附件一：財團法人國家實驗
    研究院－科普講堂－「紅血球的氧氣運輸能力大比拼-血氧濃
    度」一文參照）。本件依卷附臺中市消防局救護紀錄表「生
    命徵象」欄「Spo2」(按Spo2即脈博血氧飽和度，可透過脈
    搏血氧儀（pulse oximeter）測得之血氧飽和度數值)記載
    ：22時24分「Spo2」96%；22時31分「Spo2」96%。參照上開
    專文說明，其血氧濃度正常。又卷附大里仁愛醫院急診護理
    評估表(傷檢時間22時35分)「血氣評估」欄勾選「SaO₂91-9
    5%」(按SaO₂即為動脈血氧飽和度（arterial oxyhemoglobi
    n saturation），目前仍須透過抽血測出），並且在91打圈
    (即)，參照該院急診病歷【檢傷】欄記載血氧濃度91%。參
    照上開專文說明，血氧濃度未低於90%，尚不能視為低氧血
    症。除此之外，卷內別無其他關於被告血氧濃度之監測數值
    。詎大里仁愛醫院急診病歷【主訴】欄竟記載「重度呼吸窘
    迫(﹤90%)」，顯與上開被告血氧濃度之監測數值不符，何者
    正確 ?已非無疑。況大里仁愛醫院110年3月29日診療說明書
    載明「被告於急診時並無明顯休克現象，心跳血壓皆在正常
    範圍，外觀及超音波檢查下皆無大量失血結果」，核與上開
    急診病歷【主訴】欄記載被告「重度呼吸窘迫(﹤90%)」，亦
    不相符。事涉被告是否因血氧濃度過低缺氧導致血液中乳酸
    堆積，造成血液中酒精濃度檢測發生偽陽性之可能，自有查
    明之必要，以釐清事實真相。乃原審未詳加勾稽比對上開血
    氧濃度數值，亦未就上述疑點函請大里仁愛醫院解釋清楚，
    僅以被告於晚間10時34分許送往大里仁愛醫院急診入院時，
    處於重度呼吸窘迫（< 90％）之情形，以及被告於109年7月2
    日轉送中山醫學大學附設醫院，經診斷被告另受左側第4至
    第9肋骨骨折併血胸之傷勢為由，推論無法完全排除被告因
    缺氧所致血液中乳酸堆積，進而使血液中酒精濃度上升，以
    酵素分析法檢測其血液中酒精濃度時，發生偽陽性之可能性
    ，而為被告有利之認定，尚嫌率斷，難認正確。㈣又依據
　　最高法院103年度台上字第165號民事判決、最高法院105年
    度台上字第920號民事裁定、臺灣高等法院109年度交上易字
    第362號刑事判決、臺灣臺中地方法院108年度重國字第5號
    民事判決意旨可知，即便有發生偽陽性之可能，亦應查明偽
    陽性產生影響之數值若干，不能僅以有發生偽陽性之可能，
    即全盤否定酵素分析法檢測檢結果，悉數摒棄不採。尚應查
    明檢測結果扣除偽陽性產生影響之數值後，是否仍高於刑法
    第185條之3第1項第1款所定之血液中酒精濃度數值，以作為
    被告於騎乘機車上路前，是否確有食用或飲用含有酒精類之
    食物或飲料，而使其血液中酒精濃度檢驗結果達268mg/dl之
    事實認定依據。原審漏未參考上開實務見解，僅以無法完全
    排除被告因缺氧所致血液中乳酸堆積而使血液中酒精濃度上
    升，有發生偽陽性之可能性，將大里仁愛醫院以酵素分析法
    進行血液中酒精濃之檢測結果全盤否定，悉數摒棄不採，逕
    為被告無罪之諭知，其自由判斷職權之行使，即難謂與採證
    法則無違，難認適法。綜上所述，本件以生化酵素免疫分析
    法檢驗，縱被告之血液中酒精濃度可能受干擾因素影響而有
    發生偽陽性之可能，但是否可能在未飲酒之情況下，僅因生
    化酵素檢驗法中血液中異常乳酸或乳酸去氫酶產生之干擾所
    出現之偽陽性，即可導致被告血液中酒精濃度高達268mg/dl
    之數值(即血液中酒精濃度高達百分之0.268，已超過法定判
    刑標準值即血液中酒精濃度百分之0.05之5.3倍)，誠屬可疑
    。原審判決諭知被告無罪實有不當，難認妥適，請撤銷原判
    決，更為適當合法之判決。惟查，檢察官上訴意旨所指摘部
    分，均業經本院論述如前，亦即並無證據足以證明被告有公
    訴意旨所指酒後騎乘機車之犯行。檢察官提起上訴猶認被告
    有罪，惟僅就原審依職權所為之證據取捨以及心證裁量，再
    行爭執或質以推測之詞，仍未提出適合於證明犯罪事實之積
    極證據，上訴意旨所指仍難以動搖原判決就被告無罪認定之
    基礎。從而，檢察官上訴意旨指摘原判決不當，為無理由，
    應予駁回。
據上論斷，應依刑事訴訟法第368條，判決如主文。
本案經檢察官劉俊杰提起公訴，檢察官李斌提起上訴，檢察官陳
幸敏到庭執行職務。
中　　華　　民　　國　　111 　年　　3 　　月　　29　　日
            刑事第六庭　  審判長法　官　張  靜  琪
                                法　官　鍾  貴  堯
                                法　官　劉  柏  駿
以上正本證明與原本無異。
不得上訴。
                                書記官  林  巧  玲
　　　　　　　　　　　　　　　　
中　　華　　民　　國　　111 　年　　3 　　月　　29　　日